【裁判字號】    95,破抗,34
【裁判日期】    951024
【裁判案由】    宣告破產
【裁判全文】
臺灣高等法院高雄分院民事裁定          95年度破抗字第34號
抗  告  人  甲○○
                        之5
上列抗告人因聲請宣告破產事件，對於民國95年9 月13日臺灣高
雄地方法院95年度破字第62號所為裁定，提起抗告，本院裁定如
下：
    主  文
抗告駁回。
抗告程序費用由抗告人負擔。
    理  由
一、本件抗告人於原法院聲請及抗告意旨略以：伊因需資金週轉
    而向多家銀行借款，致積欠大眾商業銀行等數家銀行合計約
    新台幣（下同）146.5 萬元左右之債務。又伊現因失業，已
    無力清償上開債務之本息，而伊有現款203,700 元可構成破
    產財團以供清償上開債務，爰聲請為破產之宣告。詎原法院
    以伊因需支付前妻贍養費、本身生活費及破產管理人之報酬
    ，而所稱構成破產財團之約20萬元經以破產期間約2 年核算
    ，顯然不足而無破產實益為由，駁回伊之聲請。惟依破產法
    第1 條、第57條、第58條規定及學者之見解，祇要債務人有
    不能清償債務之情事，即可宣告破產，而伊之負債確已超過
    資產，自符合宣告破產之要件，且有宣告破產之必要。至宣
    告破產有無實益，並非破產宣告時應斟酌之事項。況破產制
    度乃係兼為保護債務人及債權人雙方之權益而設，法院實應
    體察時代之思潮，倘已合於法定破產要件，即應宣告破產，
    以免與破產制度係賦予債務人在經濟上重生機會之立法意旨
    相違，爰請求廢棄並發回原法院另為適法裁定等語。
二、經查，抗告人共積欠如附表所示大眾商業銀行等銀行約146.
    5 萬元及汽車罰鍰、燃料使用費合計9,300 元之債務，除為
    其所自陳外，亦經原審依職權向各該債權銀行及監理機關查
    明屬實，有各該債權銀行及高雄市監理處之函文在卷可稽，
    則抗告人所述之負債事實，應屬真實。又經原審依職權調取
    其財產歸戶資料查證結果，抗告人現名下並無任何不動產（
    原有公告現值約107 萬元之房地則於95年4 月17日移轉登記
    予其前妻林淑芬，抗告人稱係用以免除贍養費之支付），而
    93、94年度之所得分別為約12萬元及13萬元。則抗告人主張
    其資產及所得顯已不能清償其債務，亦非全然不可採信。
三、惟按「破產，對於債務人不能清償債務者宣告之。」破產法
    第57條定有明文。又「破產管理人之報酬為財團費用。」、
    「破產人及其家屬之必要生活費，視為財團費用。」、「財
    團費用及財團債務，應先於破產債權，隨時由破產人依破產
    法之規定清償之。」、「破產宣告後，如破產財團之財產不
    敷清償財團費用及財團債務時，法院因破產管理人之聲請，
    應以裁定宣告破產終止。」亦為同法第95條第1 項第3 款、
    第2 項、第97條、第148 條所明定。故破產法第57條雖規定
    債務人不能清償債務時得宣告破產，然依同法第148 條規定
    之意旨，若債務人之財產雖可勉強組成破產財團，但如預見
    縱進行破產程序，該破產財團之財產顯仍不足清償破產財團
    費用及財團債務時，即應認無宣告破產之實益，而無待宣告
    破產後再另為宣告破產終止之必要，以避免無益程序之進行
    。再者，宣告破產後，係在法院之監督下，強制將債務人之
    財產為變價，用以分配清償債權，而就未能受清償部分之債
    權，則發生請求權視為消滅之效果（破產法第149 條參照）
    。故破產宣告之效力，就現行規定而言，係使債務人在破產
    宣告前所發生之債權全部實質歸於消滅，對債權人而言，影
    響自屬甚大，則在此制度之運作下，如何調整債務人重生機
    能及債權人權益保障間之平衡，以避免債務人利用破產制度
    而免除債務所引發之道德危險，並維護經濟秩序之穩定及交
    易安全之信賴，即應詳實審酌是否符合破產之要件。
四、經查，本件抗告人係因個人需資金週轉致積欠多家銀行債務
    而無法清償，此為其所自陳，並可從其債權人均為銀行且均
    為小額信用借款債權得到佐證。而其現得以構成破產財團之
    財產，則僅有約20萬元之款項（此部分依其陳述，原係置於
    家中之現款，現已向台灣銀行購買兌換為該行同額支票，影
    本附卷）。但抗告人本身既仍有生活費需支付，以現行生活
    食衣住行各方面消費支出觀之，其上開金額在破產期間用以
    支付相關生活費用後，所餘即屬有限，尚難用以清償上開債
    務。至抗告人雖提出所謂「生活費權利捨棄切結書」表示捨
    棄上開生活費可依破產法得優先受償之適用，及由第三人杜
    治萍出具會負責接濟扶養抗告人之「扶養證明書」表示該第
    三人願負責扶養抗告人（見原審卷第130 、131 頁）。然抗
    告人如原已有20萬元之現款置於家中，就一般經驗法則及常
    情而言，其經濟資力情況顯難認與其所稱失業且確實無法清
    償債務之情事相符；至第三人杜治萍所稱之扶養意願，亦無
    從確保其真實、常態及持久性，故該20萬元之款項仍有用以
    支付抗告人生活費用之必要，且已不足支付抗告人之相關生
    活費用。況縱認該20萬元均得用以支付破產相關事宜，經扣
    除破產管理人之報酬及相關破產程序之費用後，其得用以實
    際清償債權之餘額與現有之債權額相較，應僅得清償不足10
    % 之債權額，就其債務發生之原因及債權得受償之比例為斟
    酌，若准予破產而使得以免除其餘超過90 %之債務，實難認
    符合債權債務間相對之衡平。再者，破產制度既在於調和債
    務人重生機能及債權人權益保障，若有其他替代機制，更能
    為適當之處理時，即無宣告破產之必要。本件抗告人之處境
    ，並非其個人之特例，而政府機關既已訂有督促金融機關就
    此類個人金融債務應踐行協商之機制，並另積極訂立相關債
    務清償之法規以資因應（例如個人債務清理法），則若能藉
    由其他較為合理之機制為清償事務之處理，而非以強制免除
    債務之方式為破產，應係較符合衡平之方案。就此而言，本
    院除認以抗告人現行提出構成破產財團之財產，尚難認有達
    到准予宣告破產之實益外，在現行破產效力係強制免責之情
    形下，抗告人所提出構成破產財團之財產，亦未能使本院認
    已符合破產機制之本旨。故在抗告人未能提出其他較為合理
    且有清償實益之破產財團前，本院尚難准予破產之宣告。從
    而，原裁定駁回抗告人之聲請，理由雖非與本院完全相同，
    但結論並無不同，且無違誤。抗告意旨指摘原裁定不當，求
    予廢棄，並無理由，應予駁回。
五、據上論結：本件抗告為無理由，依破產法第5 條、民事訴訟
    法第495 條之1 第1 項、第449 條第2 項、第95條、第78條
    ，裁定如主文。
中    華    民    國    95    年    10    月    24    日
                            民事第一庭
                                審判長法官  黃金石
                                法      官  林健彥
                                法      官  林紀元
以上正本證明與原本無異。
本件不得再抗告。
中    華    民    國    95    年    10    月    24    日
                                書  記  官  楊茱宜
附表：                                                                                                            │
      債  權  人            債  權  額（新台幣）
1.安信信用卡股份有限公司    本金312,438元
2.臺灣中小企業銀行          本金118,750元
3.大眾商業銀行              本金114,442元
4.台北國際商業銀行          本金82,312 元
5.遠東國際商業銀行          本金215,477元
6.聯邦商業銀行              本金347,345元
7.中國信託商業銀行          本金274,340元                                     │聯邦商業函復                  │
合計                        本金約1,465,104元


司法院資訊處製作；財團法人民間司法改革基金會備份。
